【裁判字號】    95,訴,965
【裁判日期】    970731
【裁判案由】    重利等
【裁判全文】
臺灣桃園地方法院刑事判決               95年度訴字第965號
公  訴  人  臺灣桃園地方法院檢察署檢察官
被      告  戊○○
            丁○○
上列被告因重利等案件，經檢察官提起公訴（94年度偵字第8378
號），本院判決如下︰
    主  文
戊○○共同以乘他人急迫貸以金錢，而取得與原本顯不相當之重
利為常業，處有期徒刑貳年，減為有期徒刑壹年。扣案如附表三
、四、五所示之物，均沒收。
丁○○共同乘他人急迫貸以金錢，而取得與原本顯不相當之重利
，處有期徒刑捌月，減為有期徒刑肆月，如易科罰金，以銀元
佰元即新臺幣玖佰元折算壹日。
    事  實
一、戊○○於民國92年11月19日前某日，在竹東某巷內拾得陳錦
    廷遺失之國民身分證1 張後，為持之申辦行動電話門號以供
    其貸款牟取重利聯絡所用，而意圖為自己不法之所有，將該
    身分證1 張侵占入己。嗣並基於偽造及行使偽造私文書之犯
    意，未得陳錦廷之授權或同意，即持該拾得之「陳錦廷」身
    分證前往桃園縣境內某便利商店申辦遠傳電信公司行動電話
    預付卡門號，並冒用陳錦廷之名義，在上開遠傳電信公司預
    付卡申請書「申請人姓名」欄位書寫「陳錦廷」3 字，偽造
    上開表彰係陳錦廷向遠傳電信公司申請行動電話預付卡門號
    1 門，並同意依申請書所載內容及條件使用該門號之意思表
    示之私文書1 份（1 式2 聯，分別為顧客留存聯及電信公司
    自存聯），並將上開文書連同陳錦廷之身分證，交付不知情
    之便利商店店員而行使之，以此方式而申辦0000000000號行
    動電話門號1 門並取得該門號之SIM 卡1 張。
二、戊○○基於常業重利之犯意，自92年10月間起，在新竹地區
    經營地下錢莊即放高利貸業務，其方法則為張貼印製之借貸
    廣告，並留0000000000、0000000000、0000000000號之行動
    電話為聯絡借款工具，於明知社會上有因急迫、輕率、無經
    驗而舉債之人，預設苛刻重利之條件，由戊○○對外自稱「
    小陳」接洽借款事宜，乘乙○○（原名吳艾平）、子○○、
    辛○○、癸○○、壬○○、丙○○、甲○○、庚○○、己○○等人急迫需錢孔急之際，貸與金錢，而借款人須出具身分
    證影本、本票、借據及其他身分證明文件等交付戊○○、丁○○供作擔保，利息之計算方式，以10或15天為1 期，先預
    扣第1 期利息（月息22分至80分不等），而獲取與原本顯不
    相當之重利，並恃此為生而以之為常業（各該借款人具體之
    貸款時間、地點、利息計算、質押物等詳如附表所示）。丁○○復曾基於與戊○○共同重利之犯意聯絡，於壬○○向戊○○所借款項之高額利息無法支付之際，於94年2 月間即農
    曆過年前後某日，與戊○○共赴壬○○位於新竹縣竹東鎮○○路410 號住處，由丁○○、戊○○先後出手毆打壬○○以
    催逼壬○○清償欠款，壬○○因此撥打電話向友人借款8,00
    0 元，並連同其本身所有之1,000 元現金一併交付與戊○○
    、丁○○充為利息後，戊○○、丁○○始離開該處。
三、又借款人丙○○姜嗣後因無力給付戊○○高額重利，詎戊○○竟與真實姓名年籍不詳之成年男子2 人共同基於剝奪他人
    行動自由之犯意聯絡，於93年7 月初某日，先由該2 名不詳
    姓名之男子前往丙○○位於新竹市○區○○路3 段430 巷3
    弄3 號住處，向丙○○恫嚇稱：「跟我走，不然給你好看」
    等語，丙○○聞言心生畏懼，乃配合渠等指示搭上該2 人所
    騎乘之機車，而由其中1 名男子騎乘駕駛，丙○○坐於機車
    座位中間，另1 名男子坐在丙○○後方，使丙○○無從任意
    下車離去，以此非法方法剝奪丙○○之行動自由，嗣將機車
    駛至新竹市南寮漁港某處，並由其中1 名男子以電話與戊○○聯繫並告知所在地點，約20分鐘後，戊○○即由與其具共
    同剝奪他人行動自由之犯意聯絡之成年男性司機，駕駛車牌
    號碼WP-8277 號自用小客車搭載前往該處會合。戊○○到場
    後，旋即以掌摑方式毆打丙○○臉頰4 、5 次，並對丙○○
    稱「你再跑」、「你是在躲什麼意思」、「我們當初已經講
    好了，你不需要躲，有什麼問題可以當面講，這樣躲就不夠
    意思了」等語，嗣上開2 名男子亦對丙○○稱「你在閃什麼
    意思」等語，並以就地撿拾之木頭毆打丙○○，造成丙○○
    手腳受傷、流血（傷害部分未據告訴）。此時，戊○○復要
    求丙○○撥打電話籌錢，經丙○○電話聯繫後，表示需向住
    於臺北縣五股鄉之親戚借調，戊○○一行4 人駕駛前開車輛
    搭載丙○○前往臺北縣五股鄉，由司機駕車，戊○○坐於右
    前座，丙○○坐於後座中央，另該2 名男子則分別坐於丙○○左右以壓制丙○○之行動自由，並不時對丙○○恫稱「如
    果這次再沒錢，你會很難看」等語，嗣抵達至目的地後因丙○○仍無法如願借得款項，一行人乃折返新竹。自五股返回
    新竹途中，戊○○等人因認遭丙○○欺騙，該2 名男子即在
    車上以掌摑及拳毆之方式毆打丙○○臉部，並造成丙○○眼
    部瘀血（傷害部分未據告訴），嗣車輛行經鳳山溪橋之際，
    2 名男子復對丙○○恫稱「如果你不還錢的話，就要把你丟
    到橋下去」等語，使丙○○心生畏懼，而拜託戊○○寬限若
    干時日以便思索返還欠款之方法，經戊○○同意後，一行4
    人即將上開自用小客車駛回新竹南寮漁港，再由該2 名男子
    騎乘機車搭載丙○○返回其住處。
三、案經新竹縣警察局移送臺灣桃園地方法院檢察署檢察官偵查
    起訴。
   理  由
甲、證據能力部分
一、按刑事審判上之共同被告，係為訴訟經濟等原因，由檢察官
    或自訴人合併或追加起訴，或由法院合併審判所形成，其間
    各別被告及犯罪事實仍獨立存在。故共同被告對於其他共同
    被告之案件而言，為被告以外之第三人，本質上屬於證人，
    為確保被告對證人之詰問權，證人於審判中，應依法定程序
    ，到場具結陳述，並接受被告之詰問，其陳述始得作為認定
    被告犯罪事實之判斷依據（最高法院93年臺上字第5726號判
    決意旨參照）。故證人戊○○、丁○○雖同為本案被告，然
    公訴人分別援引各該被告於警詢及檢察官偵查中所為之陳述
    為其餘被告犯行之證據，則就各該被告而言，其餘被告之陳
    述無異屬「被告以外之人」之陳述，合先敘明。次按被告以
    外之人於審判外之言詞或書面陳述，除法律有規定者外，不
    得作為證據；被告以外之人於偵查中向檢察官所為之陳述，
    除顯有不可信之情況者外，得為證據；被告以外之人於檢察
    事務官、司法警察官或司法警察調查中所為之陳述，與審判
    中不符時，其先前之陳述具有較可信之特別情況，且為證明
    犯罪事實存否所必要者，得為證據；再被告以外之人於審判
    外之陳述，雖不符刑事訴訟法第159 條之1 至第159 條之4
    之規定，而經當事人於審判程序同意作為證據，法院審酌該
    言詞陳述或書面陳述作成時之情況，認為適當者，亦得為證
    據。當事人、代理人或辯護人於法院調查證據時，知有第15
    9 條第1 項不得為證據之情形，而未於言詞辯論終結前聲明
    異議者，視為有前項之同意。刑事訴訟法第159 條第1 項、
    第159 條之1 第2 項、第159 條之2 、第159 條之5 分別定
    有明文。又刑事訴訟法第159 條之2 所謂「經證明具有可信
    之特別情況」，應依陳述人於陳述時之「外部情況」是否具
    有可信性決定之，所謂「外部情況」係指就詢問有無出於不
    正方法、陳述是否出於非任意性、有無違反法定障礙事由期
    間不得詢問及禁止夜間詢問之規定、詢問時是否踐行應先告
    知義務、警詢筆錄所載與錄音或錄影內容是否相符等情，且
    必須依據陳述人之觀察、記憶、表達是否正確、陳述人有無
    虛偽陳述之動機，及對照同一待證事項之其他經過詰問證人
    之證述是否相同，有無矛盾之處而加以綜合決定（最高法院
    94年度臺上字第1653號判決意旨參照）。公訴人援引被告戊○○、丁○○於警詢、檢察官訊問時之陳述為其餘被告犯行
    之證據，則渠等所言相對於自身以外之其他被告，無異於證
    人地位之證言，且渠等於警詢及偵查中向檢察官所為之陳述
    ，原則上屬審判外之陳述，故亦須檢視上開證述內容是否有
    前開得為證據之情形，合先敘明。
（一）證人即共同被告戊○○、丁○○於檢察官訊問時所為之陳
      述，按「被告以外之人於偵查中向檢察官所為之陳述，依
      刑事訴訟法第159 條之1 第2 項之規定，原則上為有證據
      能力之傳聞證據，得為證據之使用；除顯有不可信之情況
      者，始例外否定其證據能力，而為證據使用之禁止。被告
      以外之人，包括共同被告（指於一個訴訟關係中，同列為
      被告之人）、共犯、被害人、證人等。偵查中檢察官訊問
      被告以外之共同被告，該共同被告所為之陳述，屬於自己
      犯罪部分，乃被告之自白範疇，涉及其他共同被告犯罪事
      實者，則屬傳聞證據。後者，檢察官如係以證人身分傳喚
      訊問共同被告，依法自應使其具結，以擔保證言係據實陳
      述。若違背具結之規定，未令『證人』於供前或供後具結
      ，依同法第158 條之3 之規定，其證言不得作為證據，應
      予排除。倘檢察官係以被告身分為傳喚訊問共同被告，或
      以證人身分傳訊並已依法令其具結者，則該共同被告不論
      係以被告，或證人身分於偵查中向檢察官所為之陳述，同
      屬傳聞證據。此項傳聞證據證據能力之有無，應依刑事訴
      訟法第159 條之1 第2 項之規定為斷。原判決認：『證人
      林文貽於臺灣宜蘭地方法院檢察署檢察官偵訊時，所為之
      供述，並未先經具結後為之，亦未於訊問後補行具結，且
      林文貽與被告並無刑事訴訟法第186 條第1 項但書、第2
      項所規定不得令其具結或應告以得拒絕證言之情形，林文
      貽於偵查中之前開未經具結之供述，自不得採為證據』等
      語，就檢察官以被告身分傳喚訊問林文貽，其所為之陳述
      ，逕予排除其證據能力，其採證已難認適法。」，最高法
      院著有96年度臺上字第7106號判決可資參照。是本件證人
      戊○○、丁○○於檢察官偵查中分別經以被告身分訊問所
      為之供述，就另一被告而言，核屬傳聞證據。而證人戊○○、丁○○於偵查中，固因其係以被告身分為供述而無從
      令其具結，惟該供述之內容得否作為認定其餘被告犯罪事
      實存否之證據，仍應依刑事訴訟法第159 條之1第2項之規
      定為斷，尚無從僅因證人戊○○、丁○○於偵查中之供述
      未經具結，即逕認該供述內容無證據能力。又刑事訴訟法
      第159 條之5 第1 項規定：「被告以外之人於審判外之陳
      述，雖不符前四條之規定，而經當事人於審判程序同意作
      為證據，法院審酌該言詞陳述或書面陳述作成時之情況，
      認為適當者，亦得為證據。」，其立法意旨在於傳聞證據
      未經當事人之反對詰問予以核實，原則上先予排除。惟若
      當事人已放棄反對詰問權，於審判程序中表明同意該等傳
      聞證據可作為證據，基於尊重當事人對傳聞證據之處分權
      ，及證據資料愈豐富，愈有助於真實發見之理念，且強化
      言詞辯論主義，使訴訟程序得以順暢進行，上開傳聞證據
      亦均認具證據能力。查本件證人戊○○、丁○○於檢察官
      訊問時所為之供述，其性質雖屬傳聞證據，惟被告戊○○
      就上開證人丁○○之證述，被告丁○○就上開證人戊○○
      之證述，在本院準備程序中經提示並告以要旨，對證據能
      力一節均表示無意見，且未於本案言詞辯論終結前聲明異
      議，復未分別聲請傳喚被告丁○○、戊○○到庭以證人身
      分具結作證並接受詰問，而放棄反對詰問權之行使，本院
      審酌證人戊○○、丁○○於上開偵查中所為之陳述，係本
      諸其自由意志所為，且核無違法取證之情事，依上開證述
      作成當時之情況，並無不適當之情形，因認證人戊○○、
      丁○○於檢察官訊問時所為之供述，得以分別作為認定被
      告丁○○、戊○○犯罪事實有無之證據。
（二）查本件證人陳錦廷於檢察官訊問時經具結後所為之證述，
      其性質雖均屬傳聞證據，惟本院審酌上開證人自陳係遭冒
      名申辦行動電話門號之被害人，其證詞對認定犯罪事實之
      存否均有其必要性，且前開證人於檢察官偵查中，經檢察
      官諭知證人有具結之義務及偽證之處罰並命朗讀結文具結
      擔保其證言之真實性後，以證人身分，於檢察官面前完整
      、連續陳述其親身經歷，且查無違法取證之瑕疵存在，應
      無顯不可信之情形，依刑事訴訟法第159 條之1 第2 項之
      規定，自得為證據。至證人即共同被告戊○○、丁○○，
      證人陳錦廷、丙○○、子○○、辛○○、乙○○、庚○○
      、壬○○、己○○、丑○○於警詢中所為證述雖均亦傳聞
      證據，惟該警詢過程亦查無違法取證之瑕疵存在，又被告
      黃振倫及其選任辯護人，就前開證人於警詢中之證述，在
      本院準備程序中經提示並告以要旨，對證據能力一節均表
      示無意見，且未於本案言詞辯論終結前聲明異議，本院審
      酌上開證人於警詢中之陳述，係於距案發時刻較為接近之
      時點，就其親身經歷之事實所為，另均核無違法取證之情
      事，依上開證述作成當時之情況，並無不適當之情形，依
      刑事訴訟法第159 條之5 之規定，因認均得為證據。
二、另本件認定事實所引用之本件卷證所有證據（文書證據、物
    證等證據）等證據，檢察官、被告及其選任辯護人並未主張
    排除前開書證、物證之證據能力，且迄於本院言詞辯論終結
    前均未表示異議，本院審酌前開書證、物證並無證據證明係
    公務員違背法定程序所取得，亦無刑事訴訟法第159 條之4
    之顯有不可信之情況與不得作為證據之情形，本件認定事實
    所引用之本件卷證所有證據（文書證據、物證等證據），亦
    均認為有證據能力。
乙、認定犯罪事實之依據及理由
一、事實欄一所示犯罪事實，業據被告戊○○於本院審理中坦承
    不諱，核與證人陳錦廷於警詢及檢察官訊問時證稱其遺失之
    身分證遭冒用申請行動電話門號0000000000號之證述情節相
    符，復有通聯調閱查詢單、遠傳電信公司門號申請書照片等
    件在卷可稽，並有配用門號0000000000號之行動電話1 支（
    含SIM 卡1 張）扣案足憑，足認被告戊○○前揭任意性自白
    與事實相符，以堪採信。另按「刑法第二百十七條所稱之『
    偽造署押』，係指行為人冒用本人名義在文件上簽名或為民
    法第三條第三項所稱指印之類似簽名之行為者而言，如果僅
    在空白文書之姓名欄，書寫他人之姓名，其作用係識別人稱
    之用，而無簽名或類似與簽名有同一效力之行為者，即非該
    條所稱之署押，既非署押，即不生同法第二百十九條不問屬
    於犯人與否沒收之問題。」（最高法院著有80年度台非字第
    277 號判決可資參照），經查，被告戊○○於門號00000000
    00號行動電話申請書「申請人姓名」欄位書寫之「陳錦廷」
    3 字，僅係在空白申請書表頭之姓名欄書寫陳錦廷之姓名，
    以供識別表單人稱，而無簽名或類似與簽名具同一效力之行
    為，是被告戊○○此部分所書寫之「陳錦廷」3 字，均非刑
    法第219 條所稱之署押，附此敘明。
二、事實欄二所示犯罪事實，業據被告戊○○於本院審理中坦承
    不諱。至被告丁○○於本院審理中固坦承：我有和戊○○一
    起去向壬○○討債，並有毆打壬○○，但並沒有和戊○○一
    起放高利貸云云。經查：
（一）事實欄二所示犯罪事實，業據證人丙○○、子○○、辛○○、乙○○、庚○○、壬○○、己○○丑○○於警詢、檢
      察官訊問時及本院審理中證述在卷，並有被告戊○○臥房
      內扣得之門號0000000000號、門號0000000000號、門號00
      00000000號行動電話共3 支（含SIM 卡共3 張）、帳冊1
      本、本票32張、借據30張、信封12張、借款人資料40張、
      戶籍謄本5 張、收款明細表19張、收款日程表9 張、身分
      證及護照等證件8 份、戊○○所有存摺2 本、空白商業本
      票2 本，被告丁○○臥房內扣得之借款人收款日程2 本、
      借款貼紙72張、借款人資料22張、空白借據70張、空白借
      款人表100 張、身分證影本2 張；吳艾平（即乙○○）所
      出具之借據3 份、本票3 紙，子○○之配偶卯○○所出具
      之借據4 份、本票5 紙、基本資料1 份，丙○○出具之贓
      證物品認領保管單1 份，己○○出具之借據1 份、本票2
      紙、基本資料1 份、贓證物品認領保管收據1 份等件扣案
      可稽，足認被告戊○○前揭任意性自白與事實相符，以堪
      採信。
（二）按共同正犯，係共同實施犯罪行為之人，在共同意思範圍
      內，各自分擔犯罪行為之一部，相互利用他人之行為，以
      達其犯罪之目的，其成立不以全體均行參與實施犯罪構成
      要件之行為要件；參與犯罪構成要件之行為者，固為共同
      正犯；以自己共同犯罪之意思，參與犯罪構成要件以外之
      行為，或以自己共同犯罪之意思，事前同謀，而由其中一
      部分人實行犯罪之行為者，亦均應認為共同正犯，使之對
      於全部行為所發生之結果，負其責任，此有司法院大法官
      釋字第109 號解釋理由書參照。就附表一編號八被告戊○○以顯不相當之重利放款與證人壬○○之部分，經查，被
      告丁○○於本院審理中，就其曾於借住被告戊○○住處期
      間，倘被告戊○○於是夜並未返家，則於被告戊○○返家
      後第2 天需往尋債務人催討欠款時，即由丁○○駕車搭載
      戊○○前往向債務人催討欠款而充任戊○○之司機，丁○○並與被告戊○○一同前往壬○○住處討債，且與戊○○
      一起毆打壬○○一節坦認在卷，核與證人壬○○於警詢及
      本院審理中證稱：「我在93年10月間，有向在庭被告戊○○借款2 萬元，利息每10天1 期，1 期4,000 元。前幾期
      我有按時償還本金與利息，之後就遲延拖欠。除夕或初一
      過年的那2 、3 天，有一次戊○○打電話來，我沒有錢給
      他，戊○○和在庭的被告丁○○來家裡直接堵我，我在家
      裡有被他們2 人打，我印象中是丁○○先動手打我，被打
      當天我打電話向朋友借錢，我朋友拿了8,000 元，我加上
      我自己身上的1,000 元一起拿給戊○○、丁○○，他們才
      離開。」等語；證人即共同被告戊○○於本院審理中證稱
      ：「丁○○因為賭博賭輸，在94年農曆過年前幾天開始到
      我住處借住躲債，剛好趕上壬○○的事情，我有跟丁○○
      一起毆打壬○○。當天我們去找壬○○，他躲到樓上去，
      還騙我說他爸爸生病要用錢。丁○○跟我去討債，是因為
      他知道有人欠我錢。丁○○是我堂弟，我一個月給他幾千
      元生活費，丁○○會跟我一起出門討債，是因為那時候我
      一個人做，很累，有時會請他幫我開車。我沒有告訴丁○○我在放款，但丁○○應該知道，因為他這的房間放滿了
      我放款的貼紙。」等語相符，堪信為真。又被告丁○○為
      警於其在被告戊○○住處借住使用之房間內，扣得戊○○
      放款所用之廣告貼紙，該貼紙並放置於地上紙箱、抽屜等
      隨處可見或得輕易接近使用之空間一情，此亦據本案承辦
      員警許永太於本院審理中證述甚詳，並有搜索扣押現場照
      片在卷可稽。是被告丁○○既係借住於被告戊○○之住處
      ，並在其本身所借住使用之房間內隨處可見被告戊○○所
      有之放款廣告貼紙，而被告戊○○要求被告丁○○充任司
      機搭載其前往向債務人催討欠款之次數非僅一次，債務人
      對象亦非單一，衡諸常情，被告丁○○就被告戊○○實係
      從事放款業務營生一節，當應知之甚明，是被告丁○○就
      其與被告戊○○一同往尋債務人之目的係在索討戊○○放
      款之本金或利息一節，當亦有所認識。況倘被告丁○○僅
      單純搭載載戊○○前往債務人壬○○之住處討債，其豈有
      竟在被告戊○○並未授意之情況下，擅做主張毆打壬○○
      ，以致破壞被告戊○○與其債務人壬○○2 人間之關係，
      並因之使被告戊○○向壬○○索取本金、利息或將益發困
      難，且使被告戊○○恐無端蒙受共同或教唆毆打壬○○之
      不白之冤，而徒然罹於刑責之理，是就被告丁○○以毆打
      壬○○之方式索得高額利息一節，被告戊○○、丁○○間
      顯具犯意聯絡。因之，被告丁○○以毆打壬○○之方式向
      壬○○索得償付之利息，所為顯係收取重利之構成要件行
      為，揆諸首開說明，其既已參與本件犯罪構成要件行為之
      實行，自屬本件常業重利犯罪之共同正犯，其所辯本身並
      未實際放款與被告壬○○云云，要與其前開犯罪之成立無
      涉，所辯自無足取。
（三）按約定利率超過20% 者，付款人對於超過部分之利息，無
      請求權，乃民法第205 條所規定，旨在防止重利盤剝，參
      以吾國目前經濟狀況、有關法令與金融業、一般民間利率
      、民法第204 條、第205 條之法定利率等情形，並比較之
      一般債務之利息（民間利息通常為月息2 、3 分，為一般
      有民間資金往來經驗者所熟知，此乃公眾週知之事實，毋
      庸舉證，最高法院84年度台上字第5061號判決參照）。經
      查本件被告戊○○所牟取之利息，為月息22分至80分不等
      ；丁○○所參與之該次，利息則高達月息60分，其取息標
      準與其借款原本相較，自屬與原本顯不相當之重利。而一
      般人茍未陷於急迫，孰願負擔此利息而借款？此由前開證
      人就本案借款原因均證稱確係急用等情，益徵其然。被告
      戊○○、丁○○既知借款人急需款項，仍乘其急迫之際，
      預定苛刻條件，貸以金錢並收取重利，其有乘人急迫之情
      甚明。
三、事實欄三所示犯罪事實，訊據被告戊○○固坦承曾委託某姓
    名不詳之2 人強押丙○○，惟復另辯稱：打丙○○及押丙○○的人都不是我，雖然是我委託的，但是我並沒有指示他們
    這麼做云云。經查：
（一）事實欄三所示犯罪事實，業據證人證人丙○○於本院審理
      中證稱：「我在92年間看到小廣告，向戊○○的地下錢莊
      借錢，後來因為我拖欠利息，而與戊○○約定再簽1 次面
      額16萬元的本票給戊○○，每個月還1 萬元。在簽了16萬
      元本票之後，1 個月還1 萬元，我還了約3 、4 個月，後
      來因為工作的不穩定，我還不起，所以又開始逃避，戊○○一直打電話給我，我都不接。所以93年7 月初某天早上
      6 點多，之前那2 個小伙子來按我家門鈴，我我剛起床，
      只穿著內衣褲去開門，他們就叫我衣服穿一穿跟他們出門
      ，我就聽他們的話，他們就載我到南寮漁港。我們是3 人
      坐1 部機車，我是坐中間位置。去南寮漁港我是不得不跟
      他們去，因為大清早我一個人無法對付他們2 個人，他們
      說我一定要跟他們去，我說要自己騎機車去，他們也不准
      ，一定要我坐他們的機車，把我夾在中間一起載過去。到
      了漁港之後，那2 個小伙子打電話給戊○○，說人他們已
      經載到漁港了，之後就有人開車載戊○○過來，開車的人
      的身材與丁○○類似，當時我已經被那2 個小伙子打趴在
      地上，我今天看到丁○○本人，與我之前在一剎那間看到
      的那位司機的臉完全不同。戊○○來的時候，有賞我巴掌
      ，說『你再跑』，問我是在躲什麼意思，他說『我們當初
      已經講好了，你不需要躲，有什麼問題可以當面講，這樣
      躲就不夠意思了』，這時那2 個小伙子問我在閃什麼意思
      ，之後我就被那2 個小伙子，拿隨地撿起來的木頭打，我
      手腳都有受傷、流血。戊○○叫我打電話問是否可以籌到
      錢，我打電話到台北五股給一位嬸嬸，問她是否可以借我
      錢，她說可以借，所以戊○○就開車載我去台北五股，那
      2 個小伙子也在車上，因為他們怕我會跑。我們前往五股
      的路上，我是坐在車子後面中間的位置，右前座是戊○○
      ，開車的是從來沒有看過的生面孔，不是在庭的丁○○，
      那個司機的體格比丁○○瘦小一點。往五股的途中，小伙
      子說如果這次再沒錢，我會很難看，但是並沒有打我。後
      來我們到台北五股，我先下車去向我嬸嬸借錢，我要跟她
      借16萬元，因為要一次清償，我嬸嬸說她身上沒有那麼多
      錢，後來沒有借成。借不到錢後，我向戊○○說，請他讓
      我慢慢還，戊○○說好，之前的都算利息，從現在開始要
      重還，一樣還16萬元，1 個月還1 萬。從五股回新竹的路
      上，因為我還是沒有借到錢，他們認為我在騙他們，所以
      這2 個小伙子在車上就賞我巴掌好幾次，並且用拳頭毆打
      我的臉部幾拳，我眼睛有瘀青。車子經過鳳山溪橋時，2
      個小伙子有說如果我不還錢的話，就要把我丟到橋下去，
      我聽到這句話之後，有拜託戊○○他們3 人讓我回去想想
      看要怎麼還他錢，戊○○就說好，叫我回去想想看。車子
      後來回到南寮漁港，之後那2 個小伙子就把我載回我家。
      我在94年7 月16日警詢，是說戊○○他們3 個人都說要把
      我丟下鳳山溪橋，當時我是認為如果戊○○沒叫這2 個年
      輕人說，他們也不會說，而且我也是向他們3 個人拜託讓
      我回去想辦法。」等語明確，又上開2 名真實姓名年籍不
      詳之成年男子，於93年7 月初某天清晨前往丙○○住處時
      ，曾對丙○○恫稱：「跟我走，要不然就給你好看」等語
      ，使丙○○因恐遭該2 人毆打，而搭乘該2 名男子騎乘之
      機車，嗣並遭載往南寮漁港一情，復據證人丙○○於警詢
      中證述在卷。是被告戊○○為索討證人丙○○所積欠之利
      息債務，於前開時、地，夥同真實姓名年籍不詳之成年男
      子2 名以上述強押、毆打之手段剝奪丙○○之人身自由，
      以催逼丙○○清償所欠重利款項一節，堪以認定。
（二）至被告戊○○辯稱其並未指示前開真實姓名年籍不詳之成
      年男子2 名強押並毆打丙○○云云，惟查，被告戊○○就
      其係委託前開2 名男子往尋證人丙○○一節業已供承明確
      ，惟倘上開2 名成年男子僅係單純受被告戊○○之託往尋
      丙○○，則在被告戊○○並未授意之情況下，該2 人核無
      竟甘冒違反委託人意願及討債方式之風險，而強押、擅自
      掌摑、持棍毆打、以拳毆擊證人丙○○之理，且若該2 人
      上開之舉並未得戊○○之同意或授意，則該2 名男子強押
      證人丙○○抵達南寮漁港後，既曾以電話通知戊○○，戊○○於接獲通知後當已知悉證人丙○○係遭該2 名男子強
      行帶往該處，則其大可要求該2 名男子不得再限制丙○○
      之人身自由，或於到場後向該2 名男子表達不滿，且對丙○○表示歉意，並於該2 人嗣以前開方式持續剝奪丙○○
      行動自由並索討債務之際，出言制止並表達反對立場，而
      無縱容該2 人任意妄為之理，是被告戊○○辯稱該2 人強
      押、毆打丙○○之行為均非其所授意或指示一節，顯係卸
      責之詞，洵無足採。被告戊○○就前開妨害丙○○人身自
      由之犯行，與該真實姓名年籍不詳之2 名成年男子間，有
      犯意聯絡及行為分擔甚明。又就該名成年男性司機而言，
      其既負責載送已遭被告戊○○及該2 名男子剝奪行動自由
      之證人丙○○，並依被告戊○○之指示駕車前往前開指定
      地點，則其與被告戊○○及該2 名男子間，就前開妨害丙○○人身自由之犯行自亦有犯意聯絡及行為分擔，至為明
      確。
三、綜上所述，本件事證明確，被告戊○○、丁○○犯行洵堪認
    定，應予依法論罪科刑。
四、查被告戊○○、丁○○行為後，刑法及刑法施行法部分條文
    業經修正公布，並均於95年7 月1 日施行。修正後刑法第2
    條第1 項之規定，係規範行為後法律變更所生新舊法律比較
    適用之準據法，於修正後刑法施行後，應適用修正後刑法第
    2 條第1 項規定之「從舊從輕」之原則為比較；修正後刑法
    第2 條第2 項，則為同條第1 項之特別規定，於修正後刑法
    施行後，關於非拘束人身自由之保安處分，應依修正後刑法
    第2 條第2 項之規定，適用裁判時之法律。又修正後刑法第
    35條，乃刑之重輕之法定次序與標準，應適用裁判時之修正
    後刑法第35條之規定。修正後刑法第2 條第1 項係採「從舊
    從輕」原則，適用最有利於行為人之法律。既曰法律，自較
    刑之範圍為廣；除法律有特別規定者（如修正後刑法第2 條
    第2 項非拘束人身自由之保安處分適用裁判時法，修正後刑
    法施行法第9 條之3 規定之情形），應依其規定；或事關執
    行之緩刑之宣告，或犯罪在刑法修正施行前，自首在刑法施
    行後之自首部分，或程序之規定（程序從新，如刑法第40
    條沒收宣告之程序規定），應適用裁判時之修正後刑法之規
    定外；依修正後刑法第2 條第1 項比較時，應就「罪、刑」
    有關之共犯、未遂犯、連續犯、牽連犯、結合犯以及累犯加
    重、自首減輕暨其他法定加減原因（如身分加減）與加減例
    等一切情形，綜其全部之結果而為比較後，予以整體適用，
    不能割裂而分別適用有利益之條文。關於易科罰金之折算標
    準、易服勞役之折算標準及期限、罰金與死刑是否併予執行
    、多數有期徒刑定應執行之刑時之最高刑期之限制等之修正
    ，事涉行為人易刑折算標準金額之多寡與期限之長短及定執
    行刑時能否就罰金刑併予執行或有期徒刑定應執行之刑時最
    高度之限制，亦均屬依修正後刑法第二條第一項所應比較適
    用法律之範圍。拘束人身自由之保安處分，並非屬修正後刑
    法第2 條第2 項規定應適用裁判時法之範圍，除有特別規定
    者外，亦屬應依修正後刑法第2 條第1 項比較適用之法律；
    從刑附屬於主刑，除法律有特別規定者外，依主刑所適用之
    法律（以上參考最高法院95年5 月23日刑事庭第8 次會議決
    議及最高法院24年上字第4634號、24年上字第5292號、27年
    上字第2615號判例）。其次，法律有變更而須為新、舊法之
    比較以定其適用之目的，厥唯保障行為人之既有法律地位不
    致因法律之修正而惡化或受到更不利益之結果並兼謀行為人
    之利益，此為最高之價值，非必斤斤於法律體系適用之完整
    性，況或基於法規之性質，如程序性之法律、事涉執行之緩
    刑規定，依法理係均應適用新法，或因法律另有規定，如修
    正後刑法第2 條第2 項規定「非拘束人身自由之保安處分係
    適用裁判時之法律」，修正後刑法施行法第3 條之1 第2 項
    規定「於九十四年一月七日刑法修正施行前犯併合處罰數罪
    中之一罪，且該數罪均符合第四十一條第一項得易科罰金之
    規定者，適用九十年一月四日修正之刑法第四十一條第二項
    規定」，即有此情形係一律適用行為時法之舊法，由是可見
    遇有法律修正而須選擇適用新法或舊法時，應依法規之性質
    或視法律之規定各自決之，不受其他法規如何適用之羈絆，
    在選法適用時，本即寓有可據個別之特性而割裂分別適用新
    法或舊法之容許性，縱令須為利、弊之比較以定如何適用之
    法規亦無不同，至數項經修正之法律須整體比較以同其新、
    舊法之適用俾維持法律體系之完整性，核係各該法律在適用
    上因具「依附及相互關聯」之特性使然，非屬新、舊法應比
    較利、弊藉資保障行為人之既有法律地位兼謀其利益之立法
    意旨所必然。準此以解，就「罪、刑」有關之規定諸如共犯
    、未遂犯、連續犯、牽連犯、結合犯以及累犯加重、自首減
    輕暨其他法定加減原因（如身分加減）與加減例等一切情形
    ，應綜其全部之結果而為比較後，予以整體適用，不能割裂
    而分別適用有利益之條文，固如前述，惟究其緣由，實係著
    眼於因各該規定皆涉及犯罪之態樣、階段、罪數、法定刑得
    或應否加、減暨加減之幅度，並進而影響法定刑或處斷刑之
    範圍，換言之，各該「罪、刑」之規定須經綜合考量整體適
    用後，方能據以限定法定刑或處斷刑之範圍，嗣始得於該範
    圍內為一定刑之宣告，易詞以言，個別宣告刑雖屬單一之結
    論，然實係經綜合考量整體適用各相關「罪、刑」規定之所
    得，因之，宣告刑所據以決定之各相關「罪、刑」規定，顯
    具適用上之「依附及相互關聯」之特性，自須同其新、舊法
    之適用，第查，「易刑」或「定執行刑」係規範宣告刑得或
    應如何執行之法律，核屬為刑之宣告後始生應否適用問題之
    規定，非屬宣告刑所據以決定因而須先行確定如何適用新、
    舊之法規，依其性質，在未為刑之宣告前亦無可能確定應否
    適用而預先選定須適用新或舊法，復無此必要，不寧唯是，
    該規定所涵攝之「小前提」係「宣告刑」，猶與「罪、刑」
    規定涵攝之「小前提」為「歷史社會事實」迥異，職是，「
    易刑」及「定執行刑」之規定，不論涵攝之「小前提」、決
    定應否適用之階段及適用後所得之法律效果，與「罪、刑」
    之規定皆不相侔，與之顯不具適用上之「依附及相互關聯」
    之特性，依前述，要毋須與「罪、刑」之規定同其新、舊法
    之適用，自得秉其本身之性質而各據應涵攝之「小前提」為
    新、舊、利、弊之比較後個別定其法律之適用，尤應敘明。
    茲首就與本案有關且於為刑之宣告前須先行及連帶確定應如
    何適用之法律修正情形列述如下：
（一）與罪、刑有關且須依修正後刑法第2 條第1 項規定為利、
      弊之比較以定如何適用之法律變更部分：
   1、刑法第28條原規定「二人以上共同實施犯罪之行為者，皆
      為正犯」，經修正為「二人以上共同實行犯罪之行為者，
      皆為正犯」，亦即將共同正犯限縮僅於「實行」階段始有
      其存在。
   2、修正前刑法第33條第5 款規定「罰金：（銀元）一元以上
      。」，復依罰金罰鍰提高標準條例第1 條前段規定提高為
      10倍，折算新臺幣為30元；修正後刑法第33條第5 款規定
      「罰金：新臺幣一千元以上，以百元計算之。」，現行刑
      法中有關於罰金刑之最低度刑之規定已有修正，自屬法律
      變更。
   3、修正前刑法第55條規定「犯一罪而其方法或結果行為犯他
      罪名者，從一重處斷。」，此即學理上所稱之「牽連犯」
      ，然修正後已將之刪除，即改採一罪一罰之原則。
   4、修正前刑法第56條規定「連續數行為而犯同一罪名者，以
      一罪論。但得加重其刑至二分之一。」，修正後已將該條
      刪除，亦採1 罪1 罰之原則。
   5、就罰金刑之加減例，修正前刑法第68條規定「拘役或罰金
      加減者，僅加減其最高度」，修正後刑法第67條則規定「
      有期徒刑或罰金加減者，其最高度及最低度同加減之」，
      並刪除第68條有關罰金刑加減之規定，進言之，經修正後
      ，罰金之最低度刑亦在加減之列。
   6、刑法第345 條之常業重利罪，於此次刑法修正前，實務通
      說見解係認其本質上即有連續犯之性質，是本次配合同法
      第56條連續犯之刪除，併予刪除。
   7、準此，經綜合適用修正前、後之罪、刑相關規定予以比較
      ，就被告戊○○部分，依修正後刑法之規定，應就戊○○
      於附表一中所為個別重利行為，各評價為一重利犯行，而
      依刑法第344 條之規定論處數個重利罪，並與其所犯妨害
      自由犯行，數罪併罰；若依修正前刑法牽連犯之規定，則
      僅論以常業重利罪一罪，是以刑之宣告言之，應以修正前
      刑法第345 條之規定，有利於被告戊○○，此部分自應整
      體適用修正前刑法之相關規定。就被告丁○○部分，其所
      犯僅構成刑法第344 條重利罪一罪（詳後述），修正後之
      規定顯非較修正前之規定對其有利，因之，依現行即修正
      後刑法第2 條第1 項前段規定，此部分亦應整體適用修正
      前刑法之有關規定，合先敘明。
（二）毋須依修正後刑法第2 條第1 項規定為利、弊之比較以定
      如何適用之法律修正部分：
   1、有關罰金刑之幣別及其提高標準之準據亦經修正，修正前
      刑法分則各條文所定之罰金刑，其幣別原為「銀元」，又
      倘非屬72年6 月26日至94年1 月7 日間新增或修正之條文
      ，所定罰金數額並依罰金罰鍰提高標準條例第1 條前段規
      定提高為10倍，而依95年6 月14日修正公布、同年7 月1
      日施行之中華民國刑法施行法第1 條之1 規定：「中華民
      國九十四年一月七日刑法修正施行後，刑法分則編所定罰
      金之貨幣單位為新臺幣。九十四年一月七日刑法修正時，
      刑法分則編未修正之條文定有罰金者，自九十四年一月七
      日刑法修正施行後，就其所定數額提高為三十倍。但七十
      二年六月二十六日至九十四年一月七日新增或修正之條文
      ，就其所定數額提高為三倍。」。因修正前、後有關罰金
      刑部分之處罰輕重相同，並未影響國家刑罰權之範圍，僅
      屬法律之修正而非屬法律有變更。
   2、刑法第38條有關沒收之規定亦經修正，惟沒收為從刑，如
      前述，從刑附屬於主刑，除法律有特別規定者外，依主刑
      所適用之法律，本件主刑部分即宣告刑所據以決定之罪、
      刑法律既適用修正前之舊法，沒收部分自應從之。
五、按刑法上所謂常業犯，指反覆以同種類行為為目的之社會活
    動之職業性犯罪而言，至於犯罪所得之多寡，是否恃此犯罪
    為唯一之謀生職業，則非所問，縱令兼有其他職業，仍無礙
    於該常業犯罪之成立（最高法院85年臺上字第510 號判例要
    旨參照）。被告戊○○自92年10月間起，即以張貼印製之借
    貸廣告之方式，招攬急需金錢之不特定人前來借款，俾利用
    借款人陷於急迫之際，以如附表一各欄所列方式獲取顯不相
    當之重利，顯恃重利為生，以之為常業。是核被告戊○○所
    為，係犯刑法第337 條侵占遺失物罪、同法第216 條、第21
    0 條行使偽造私文書罪、同法第345 條常業重利罪、同法第
    302 條第1 項剝奪他人行動自由罪；被告丁○○所為，係犯
    刑法第344 條重利罪。經查，依本件卷證資料所示，被告丁○○係於94年農曆過年前數日始前往被告戊○○之住處借住
    ，並僅偶爾駕車搭載被告戊○○前往債務人住處催討利息，
    而從未參與被告戊○○貸放款項並預扣重利之過程，又揆諸
    全卷事證，亦僅足證明被告丁○○曾共同參與被告戊○○向
    證人壬○○、子○○之子丑○○（此部分不另為無罪諭知，
    詳後述）催討重利之行為，其催收重利之次數僅2 次，而被
    告丁○○之生活開銷，除由本身積蓄支出外，尚包括其女友
    及被告戊○○每月給予之數千元生活費用，此分別據被告戊○○、丁○○於本院審理中陳述在卷，是被告丁○○顯非以
    放款收取重利為其謀生憑藉，應認被告丁○○所為僅係犯刑
    法第344 條重利罪，公訴意旨認被告丁○○涉犯修正前刑法
    第345 條常業重利罪，此部分認定尚有未恰，惟起訴基本社
    會事實相同，爰依法變更起訴法條而審理。被告戊○○偽造
    私文書之行為，應為其行使偽造私文書之高度行為所吸收，
    不另論罪。被告戊○○、丁○○就如附表一編號八所示重利
    犯行；被告戊○○與真實姓名不詳之成年男子2 名、成年男
    性司機1 名，就事實欄二所示妨害自由犯行，分別有犯意聯
    絡及行為分擔，為共同正犯。次按，修正前刑法第55條後段
    所謂牽連犯，必須2 個以上之行為有方法與結果之關係者，
    始足構成，亦即必須以犯一罪之方法行為犯他罪，或以犯一
    罪之結果行為犯他罪，方有牽連關係之可言，最高法院73年
    台上字第5446號著有判例可參。被告戊○○所犯前開侵占遺
    失物罪、行使偽造私文書罪、常業重利罪與剝奪他人行動自
    由罪4 罪間，有方法、目的之牽連犯關係，應從一重之常業
    重利罪處斷。至起訴書雖未敘及被告戊○○所犯如事實欄一
    所示犯行，惟此部分與被告戊○○前經本院認定有罪之常業
    重利罪具牽連犯之裁判上一罪關係，自為起訴效力所及，本
    院自應併予審判。爰審酌被告戊○○、丁○○正值青壯，竟
    不思以正當管道獲取金錢，被告戊○○以犯重利罪為常業，
    復夥同被告丁○○以非法方式催討債務，對債務人造成身心
    傷害，所為非是，且被告戊○○、丁○○均未坦認全部犯行
    ，犯後態度非佳，暨渠等犯罪動機、目的、手段等一切情狀
    ，分別量處如主文所之刑。末按，中華民國九十六年罪犯減
    刑條例業於96年7 月16日施行，查本件被告戊○○、丁○○
    上開犯行均係在96年4 月24日前，爰依中華民國九十六年罪
    犯減刑條例第2 條第1 項第3 款，各減其刑期2 分之1 。又
    被告丁○○行為後，關於易科罰金之折算標準，修正前刑法
    第41條第1 項前段規定：「犯最重本刑為5 年以下有期徒刑
    以下之刑之罪，而受6 個月以下有期徒刑或拘役之宣告，因
    身體、教育、職業、家庭之關係或其他正當事由，執行顯有
    困難者，得以1 元以上3 元以下折算1 日，易科罰金。」又
    被告行為時之易科罰金折算標準，修正前罰金罰鍰提高標準
    條例第2 條前段（現已刪除）規定，就其原定數額提高為10
    0 倍折算1 日，則本件被告行為時之易科罰金折算標準，應
    以銀元300 元折算1 日，經折算為新臺幣後，應以新臺幣90
    0 元折算為1 日；修正後刑法第41條第1 項前段則規定：「
    犯最重本刑為5 年以下有期徒刑以下之刑之罪，而受6 個月
    以下有期徒刑或拘役之宣告者，得以新臺幣1,000 元、2,00
    0 元或3,000 元折算1 日，易科罰金。」比較易科罰金之折
    算標準，以行為時法較有利於被告丁○○，則應依修正後刑
    法第2 條第1 項前段規定，適用行為時（即修正前）之法律
    ，是就被告丁○○減得之刑，依修正前刑法第41條第1 項前
    段、修正前罰金罰鍰提高標準條例第2 條之規定，諭知易科
    罰金之折算標準。
六、沒收部分
（一）事實欄一所示被告戊○○偽造之陳錦廷名義「遠傳電信公
      司預付卡申請書」顧客留存聯1 張（見臺灣桃園地方法院
      檢察署檢察官94年度偵字第8378號卷第50頁）為被告所有
      供犯罪所用之物，其雖未扣案，惟並無證據證明業已滅失
      ，爰依修正前刑法第38條第1 項第2 款之規定，宣告沒收
      。至「遠傳電信公司預付卡申請書」電信公司自存聯1 張
      ，因該門號停機已超過1 年，其申請書資料已過保留期限
      予以銷燬，此有遠傳電信股份有限公司97年6 月23日遠傳
      （企營）字第09710604117 號函1 份在卷足參，是該偽造
      之「遠傳電信公司預付卡申請書」電信公司自存聯1 張既
      經銷燬而不存在，爰不予宣告沒收。
（二）扣案如附表四所示之物，分別為被告戊○○所有供或備供
      其犯本件常業重利犯行所用之物，或因其犯本件常業重利
      犯行所得之物，爰均依修正前刑法第38條第1 項第2 款、
      第3 款之規定，宣告沒收。至扣案身分證及護照等證件8
      份，核無證據證明與本案有關，爰不予宣告沒收。
（三）扣案如附表五所示門號及其配用之行動電話，均為被告戊○○所有，供其貸放重利聯絡所用，業據被告戊○○於本
      院審理中供明在卷。又上開行動電話內含之門號號SI M卡
      共1 張，經查，目前臺灣各家電信業者均認客戶於申請門
      號並取得SIM 卡後，即取得該SIM 卡之所有權，此有司法
      院97年5 月6 日院台廳刑一字第0970009760號函可稽，是
      堪認上開門號門號SIM 卡共3 張及其配用之行動電話共3
      支均係被告戊○○所有，而屬供戊○○犯本件常業重利犯
      行所用之物，爰均依修正前刑法第38條第1 項第3 款之規
      定，宣告沒收。
丙、不另為無罪諭知部分
一、公訴意旨略以：被告戊○○、丁○○除前開經本院論罪科刑
    之犯行外，復有下列行為：
（一）被告丁○○與被告戊○○共同基於常業重利之犯意聯絡，
      於93年10月11日上午6 時許，與被告戊○○一同至子○○
      住處催討其於附表一編號二所示時、地借款之債務，並毆
      打子○○之子丑○○成傷（所涉傷害部分已逾告訴期間而
      另為不起訴處分），復由丁○○出面對外自稱「英雄」，
      趁庚○○急迫需錢孔急之際，貸與金錢，而借款人須出具
      身分證影本、本票、借據及其他身分證明文件等交付戊○○、丁○○供作擔保（具體貸款時間、地點、利息計算、
      質押物等詳如附表二所示），以此高額之利息及累計複利
      之計算方式，獲取與原本顯不相當之重利，並均恃此為生
      而以之為常業。
（二）又被告丁○○因借款人丙○○姜嗣後因無力給付戊○○高
      額重利，竟與戊○○及姓名年籍不詳之成年男子2 人共同
      基於剝奪人行動自由之犯意聯絡，於93年7 月初某日，先
      由該2 名不詳姓名之男子前往丙○○位於新竹市○區○○
      路3 段430 巷3 弄3 號住處，向丙○○恫嚇稱：「跟我走
      ，不然給你好看」等語，丙○○聞言心生畏懼，乃配合其
      等指示搭上該2 人所騎乘之機車，由其中1 名男子駕駛，
      丙○○坐在中間，另1 名男子坐在丙○○後方，以此非法
      方法剝奪丙○○之行動自由，嗣將車駛至新竹市南寮漁港
      某處，由其中1 名男子以電話與戊○○聯繫並告知所在地
      點，約20分鐘後，戊○○及丁○○駕駛車號WP-8277 號自
      小客車前來會合，旋由戊○○徒手毆打丙○○頭部數下，
      丁○○再持木棍毆打丙○○之腹部，另該2 名不詳姓名之
      男子則合力將丙○○押制在地，並持隨地撿拾之木棍毆打
      丙○○腳部，戊○○、丁○○復不斷以腳踹丙○○背部，
      嗣4 人再將丙○○押坐至前開自小客車內，要丙○○想辦
      法調錢，丙○○表示要向臺北的親戚借調，戊○○一行4
      人遂開車將丙○○載往臺北縣五股鄉，由丁○○駕車，戊○○坐在右前座，另該2 名不詳姓名之男子與丙○○分坐
      在後座，並壓制坐在中間之丙○○，途中並不斷以拳頭毆
      打丙○○，嗣抵達至目的地後因丙○○仍無法如願調錢，
      一行人乃折返新竹，途中，戊○○即向丙○○恫嚇稱：「
      要想辦法，到鳳山溪橋如果沒有還錢就要把你丟到海裡填
      海」等語，使丙○○心生畏懼，該2 名男子復不斷以拳頭
      毆打丙○○。丙○○迫於無奈，而應戊○○等人之指示，
      在車上簽發面額16萬元之本票交予戊○○等人收執，戊○○等人始在新竹南寮漁港附近，將丙○○釋放。
（三）再被告戊○○因借款人乙○○因無力給付高額重利，遂夥
      同一姓名年籍不詳綽號「土豆」之成年男子，於93年9 月
      10日晚間11時許，至乙○○位於新竹縣湖口鄉○○路○ 段
      331 號店內，向乙○○討債，戊○○先要吳美交出其所有
      汽車鑰匙予該名綽號「土豆」之男子將其所有自小客車開
      走以抵償債務，戊○○復基於剝奪他人行動自由之犯意，
      向乙○○恫嚇稱：「你有什麼資產清一清，欠我的錢還一
      還，跟我走，否則別家一定會把你押走」等語，使乙○○
      心生畏懼，遂配合其指示搭上戊○○所駕駛之自小客車，
      而以此非法方法剝奪乙○○之行動自由，翌日（11日）凌
      晨1 時許，戊○○將車駛至桃園縣楊梅鎮麗景汽車賓館，
      並在該賓館房間，要乙○○打電話聯絡家人或朋友調錢，
      乙○○迫於無奈即撥打電話予其弟弟調錢，等候調錢期間
      ，戊○○均在賓館房間內控制乙○○之行動自由，迨同日
      （11日）晚間8 時許，乙○○之家人前來給付62萬元予戊○○償債，戊○○始將乙○○載回其上開處所，前非法剝
      奪乙○○之行動自由約21小時。因認被告戊○○、丁○○
      此部分亦均涉犯刑法第345 條常業重利罪嫌、同法第302
      條第1 項剝奪人行動自由罪嫌云云。
二、按犯罪事實應依證據認定之，無證據不得認定犯罪事實。又
    不能證明被告犯罪者，應諭知無罪之判決，刑事訴訟法第15
    4 條第2 項、第301 條第1 項分別定有明文。又事實之認定
    ，應憑證據，如未能發現相當證據，或證據不足以證明，自
    不能以推測或擬制之方法，為裁判基礎（最高法院40年臺上
    字第86號判例意旨參照）；再認定不利於被告之事實，須依
    積極證據，苟積極證據不足為不利於被告事實之認定時，即
    應為有利於被告之認定，更不必有何有利之證據（最高法院
    30年上字第816 號判例）。經核本件公訴意旨認被告戊○○
    、丁○○涉犯前揭罪嫌，無非係以證人子○○、丑○○、庚○○、丙○○於警詢中之證述，子○○之配偶卯○○所出具
    之借據4 份、本票5 紙、基本資料1 份，丙○○出具之贓證
    物品認領保管單1 份，庚○○出具之借據1 份、本票2 紙，
    等件，為其主要論據。
三、經查：
（一）丙、一、（一）證人子○○部分：
   1、被告丁○○固於本院審理中辯稱：「我確實有戊○○一同
      到丑○○住處，但並未毆打丑○○。」云云。惟查，被告
      丁○○與戊○○於93年10月11日上午6 時許，前往證人子
      ○○住處催討欠款，因子○○及其妻卯○○均避不見面，
      被告戊○○、丁○○遂經在場子○○之母寅○○之帶領，
      至住處2 樓房間而與子○○之子丑○○會面，被告戊○○
      、丁○○並將丑○○帶往1 樓客廳，戊○○嗣即要求丑○○告知其父母之去處，因丑○○答稱不知，遂遭被告戊○○、丁○○2 人毆打及踢踹頭部，造成丑○○左後耳撕裂
      、臉頰、下唇、下巴紅腫等傷害一節，業據證人丑○○於
      警詢及本院審理中、證人寅○○於本院審理中證述甚詳，
      是被告丁○○前開所辯僅與被告戊○○共赴證人丑○○住
      處討債，惟並未毆打丑○○云云，顯係虛詞，洵無足採。
   2、惟查，本案證人子○○證稱其借款及付息之對象，均為綽
      號「小陳」之被告戊○○，是本件並無證據足證被告丁○○曾參與本件被告戊○○放款與子○○並預扣重利之過程
      ，是無從令被告丁○○就被告戊○○於93年10月11日前所
      為之放款及收息情形負責。而被告丁○○嗣於93年10月11
      日固基於與被告戊○○共同重利之犯意，而參與向債務人
      子○○收取利息之構成要件行為，惟刑法第344 條重利罪
      不罰未遂，而本次被告丁○○並未見得證人子○○，亦未
      曾自證人子○○或其子丑○○處收得任何利息，是被告丁○○此部分所為，實與重利罪之構成要件有間，而難以該
      罪相繩。
（二）丙、一、（一）證人庚○○部分：
   1、證人即共同被告戊○○於本院審理中證稱：「庚○○的部
      分，是『莊英雄』向我借款後，自己放款借給庚○○。『
      莊英雄』向我借錢，因為他也想做放款，後來他向我借的
      錢還不出來，就把庚○○的債權轉讓給我，把庚○○的本
      票交給我。」等語在卷，又證人庚○○於本院審理中證稱
      ：「臺灣桃園地方法院檢察署檢察官94年度偵字第8378號
      卷2 第317 頁、第318 頁的借據及本票是我本人於93年4
      月18日所簽立，我簽這個借據與本票是為了借錢，但我不
      是向當庭的這2 位被告戊○○、丁○○借，是跟另外一個
      人借，時間太久，我已經忘記那個人的姓名。我向他借錢
      的那個人他有點胖，我是到朋友位於桃園縣平鎮市的住處
      ，剛好借我錢的那個人也在那邊，當時我急需用錢，那個
      人說有錢可以借我，我就向他借了，利息10天算1 次，1
      次好像是4,000 、5,000 元。我後來這筆款項有還，是我
      自己主動還清的。因為我是在朋友家借款的，我怕會牽扯
      朋友，所以才說是看到廣告去借款。我在警局說借款給我
      的人綽號『英雄』是正確的，我在警局時指認『英雄』就
      是丁○○，但我現在確定『英雄』與丁○○不是同一人，
      當初借錢給我的是『英雄』。我當時跟『英雄』見過4 、
      5 次面左右，一開始在朋友家裡借，到簽完本票給我錢，
      後來只有繳利息時才有碰面，而且沒多久我就還了，還的
      時候我也沒有跟這個人見面，所以我剛才說只記得這個人
      是胖胖的，還有剃一個平頭，就是像剛才那張照片，『英
      雄』和在庭被告丁○○的形態很像，都是跟照片一樣胖胖
      的，剃一個平頭，一樣是這種體態，但是說話的聲音不太
      一樣。我在94年6 月8 日接獲警察通知做筆錄指認嫌犯時
      ，我指認照片中的丁○○就是借我錢的『英雄』，我當時
      在指認時，是從照片中的丁○○來看，他的容貌很像當時
      借錢的『英雄』，各方面都很像，但是不能確定。警方找
      我做筆錄時，是拿照片給我看說這2 個人涉嫌重利，警方
      告訴我講本票在他們手裡，我當時沒有把本票拿回來，警
      方抓到這2 個人發現他們手上有本票，我當時有點害怕，
      又看到照片，就覺得照片上的人體態很像他，所以我才說
      是，因為我從頭到尾接觸的只有『英雄』，被告2 人他們
      被抓到時，時間也過了很久，我不大記得。當初警方要我
      指認哪一個是『英雄』時，給你看的照片，除了這2 個被
      告的照片外，沒有無提供其他照片，也就是只有拿這2 張
      照片給我指認是否為其中之一，並不是拿很多張容貌、體
      格、髮型很相似的不同人照片，把名字都塗掉，要我在多
      張照片中指認哪一個是『英雄』。」等語甚詳。證人即本
      案承辦員警許永太亦於本院審理中證稱：「本案借款人指
      認時，我們除了出示2 位本案涉嫌人的照片之外，沒有提
      供其他容貌、臉形、髮型、身形與這2 位相似的人的照片
      讓借款人從中挑選指認，只有特定的本案2 位涉嫌人的照
      片讓借款人指認而已。」等語明確。又證人庚○○於警詢
      中指認之被告戊○○、丁○○照片，係並排列印於同頁A4
      大小之紙張上，且被告2 人照片上之姓名均未塗去，此有
      犯罪嫌疑人照片1 頁在卷足憑（見同前偵卷第316 頁）。
   2、經查，現行刑事訴訟法並無關於指認犯罪嫌疑人、被告（
      下以犯罪嫌疑人稱之）程序之規定，如何經由被害人、檢
      舉人或目擊證人以正確指認犯罪嫌疑人，自應依個案之具
      體情形為適當之處理。依法務部及內政部警政署於90年5
      月、8 月頒布之「法務部對於指認犯罪嫌疑人程序要點」
      、「人犯指認作業要點」及「警察機關實施指認犯罪嫌疑
      人程序要領」中之規定，於偵查過程中指認犯罪嫌疑人，
      係採取「選擇式」列隊指認，而非一對一「是非式的單一
      指認」；供選擇指認之數人在外形上不得有重大的差異；
      實施照片指認，不得以單一相片提供指認，並避免提供老
      舊照片指認；指認前應由指認人先陳述嫌疑人的特徵、不
      得對指認人進行誘導或暗示等程序，以提高指認的正確度
      ，預防指認錯誤之發生。法院就偵查過程中所實施之第一
      次指認（禁止重覆指認），應綜合指認人於案發時所處之
      環境，是否足資認定其確能對犯罪嫌疑人觀察明白、認知
      犯罪行為人行為之內容，該事後依憑個人之知覺及記憶所
      為之指認是否客觀可信，而非出於不當之暗示等事項，為
      事後審查。揆諸上開證人庚○○所證，庚○○於94年6 月
      8 日警詢中指認被告丁○○之時，距案發之借款日期已逾
      1 年，期間僅為繳付利息而與「英雄」見面4 、5 次，對
      「英雄」之印象僅及於其係平頭、身材稍胖，於指認當時
      對「英雄」之確切樣貌已無法記憶，而員警在此證人記憶
      恐已有模糊之情況下，非但未曾先就證人庚○○對「英雄
      」樣貌之記憶程度、可否適切指認等情先為詢問、求證，
      以便提供數張與證人庚○○所描述之「英雄」樣貌類似之
      人之照片，供證人庚○○指認，反於循線通知庚○○前往
      警局製作筆錄並指認犯嫌時，先令證人庚○○知悉其為向
      『英雄』借款所簽署之本票係在被告2 人之住處查獲，此
      舉已使證人庚○○已直覺認知被告2 人與本案或有關聯，
      再提示照片令證人庚○○指認之際，直接向證人庚○○表
      示該照片所示2 人涉犯重利罪嫌，是顯有使證人庚○○誤
      以為其所借款之對象即為戊○○、丁○○其中1 人之可能
      ，再因指認照片之被告姓名並未塗去，且以「英雄」稱呼
      「丁○○」復與一般綽號稱呼之常情相仿，況被告丁○○
      之照片復與『英雄』同為平頭、身材稍胖之體型，更足令
      證人庚○○在其實已記憶模糊之情況下，因受前開暗示而
      誤指被告丁○○即為其印象中之『英雄』。是證人庚○○
      於警詢中指認被告丁○○即為貸放重利之『英雄』一節，
      顯係在員警不當暗示下所為，其指認結果殊難逕信為真，
      是尚難以此即認被告丁○○即為貸放重利並向證人庚○○
      收取利息之人。再者，被告戊○○、丁○○取得證人庚○○所簽發本票之原因，所在多有，經第三人持該票交付被
      告戊○○以為該第三人本身債務之擔保或債務清償之方式
      ，均非顯與常情有違。為況證人庚○○亦未曾證稱被告戊○○於本件重利犯行有何出面放款或收取利息之情事，是
      尚難僅以警方於被告戊○○之住處扣得證人庚○○開立之
      本票一節，即認被告戊○○亦涉犯此部分重利犯行。
（三）就丙、一、（二）部分：
   1、證人丙○○固於警詢中證稱，案發當日與被告戊○○一同
      前往南寮漁港之人為被告丁○○，惟嗣於本院審理中證稱
      ：「我在94年6 月3 日警詢中說『93年1 月8 日戊○○與
      丁○○逼迫我簽下面額16萬元的本票』；在94年7 月16日
      警詢中又說『在南寮漁港丁○○用木棍打我腹部，戊○○
      、丁○○又用腳踹我，前往五股的路上開車的人是丁○○
      』，是因為警察有拿照片給我看，說誰是戊○○、誰是丁○○，我有跟警察說我只能肯定戊○○。但是一開始戊○○來收錢時，有人開車載他過來，但因為我看到那個司機
      都是晚上8 、9 點，我看不清楚，警察讓我看的丁○○的
      照片，身材看起來跟那個開車的人有點像，所以我才會指
      認丁○○，不過我指認丁○○，9 成是用猜的。警察拿照
      片給我指認時，有說丁○○與戊○○是同夥的，其實我並
      不瞭解他2 人的關係，我在指認丁○○時，也說只是身材
      有點像而已，所以我也不知道，為何這個案子會牽扯到丁○○。警察在問我時是誘導，因為警察跟我說戊○○2 兄
      弟犯了很多案件，警察拿照片讓我指認時，丁○○的部分
      ，我並沒有看臉，我是看身材。警察拿照片給我看時，拿
      2 張照片，說1 張是戊○○，1 張是丁○○，他們2 人是
      兄弟，警察說這2 兄弟涉嫌重利案件，我看了的結果，戊○○是確定的，丁○○部分，我看是身材有點像，但臉的
      部分，因為當初另外那個人我並沒有看清楚，沒有辦法辨
      識，我也有跟警察講，說身材有點像，但人我無法確定是
      不是。當初我接到傳票時，曾經有跟法院要求要隔離訊問
      ，但今天一來，我改變主意，那是因為我看到丁○○與我
      之前看到的那個開車的人不一樣。」等語在卷。揆諸上開
      證人丙○○所證，其就與被告戊○○同赴南寮漁港之司機
      面貌實係記憶不清，於警詢中為指認之時實無從以面容、
      樣貌指認該名司機，而員警在證人丙○○對該名司機之面
      貌並無明確記憶之情況下，非但未曾先就證人丙○○對該
      司機樣貌之記憶程度、可否適切指認等情先為詢問、求證
      ，以便提供數張與證人丙○○所描述之司機樣貌類似之人
      之照片，供證人丙○○指認，反於丙○○前往警局製作筆
      錄並指認犯嫌時，直接提示排列印於同頁A4大小紙張上之
      被告戊○○、丁○○照片，並向證人丙○○表示該人係同
      夥，顯有使證人丙○○誤以為其所稱之司機即為丁○○之
      可能，再因被告丁○○之身材與證人丙○○印象中該名司
      機之身材雷同，證人丙○○遂因之指認被告丁○○即為案
      發當日與被告戊○○同赴南寮漁港之人，而指認被告丁○○之猜測成分高達九成。是證人丙○○於警詢中指認被告
      丁○○即為該名司機一節，顯係在記憶模糊之情況下，復
      受員警不當暗示下所為，其指認結果殊難逕信為真，是尚
      難以此即認被告丁○○即為案發當日與被告戊○○同赴南
      寮漁港向證人丙○○索債之人。
   2、再者，證人丙○○亦於本院審理中證稱：「我除了一開始
      簽的本票外，後來再簽1 次面額16萬元的本票給戊○○。
      當時是因為我跟戊○○約的時間到了，我避不見面，簽本
      票當天早上6 、7 點，我準備要出門，戊○○叫2 個年輕
      小伙子在我家門口等我，我出門碰到這2 個小伙子，這2
      個人馬上打電話跟戊○○講說人他們找到了，我們就在我
      家裡等戊○○。之後戊○○開車過來，戊○○到了之後，
      說我這樣跑也不是辦法，我說那想個辦法解決，戊○○就
      說我一個月還1 萬元，我說本票不要在家裡簽，於是就在
      我家社區的籃球場簽了1 張16萬元的本票，當時在場的人
      有我、戊○○及其中1 個小伙子，另1 個小伙子已經先離
      開了。本票簽好之後我請戊○○隔月來收，戊○○說好，
      之後他們就離開。簽16萬元本票是雙方講好的，不是他們
      逼迫我。我的住處距離南寮漁港2 至3 公里，我家附近的
      來球場就在我家斜對面。」等語甚詳。經查，證人丙○○
      既已就被告戊○○所犯如事實欄一、（二）所示之犯行，
      於本院審理中證述明確，足認證人丙○○並無迴護被告戊○○，或為被告戊○○脫免刑責之意。是倘前開16萬元本
      票確係證人丙○○於事實欄一、（二）所示案發之日，與
      被告戊○○自臺北五股返回南寮漁港途中在車上所簽，則
      證人丙○○殊無竟隱瞞此部分事實，並憑空杜撰係另日在
      其住處社區籃球場簽署該本票之情節，而虛構前開本票簽
      署時、地之動機及必要，是證人丙○○於本院審理中前開
      所證，堪信為真。公訴意旨認被告戊○○於事實欄一、（
      二）所示之日，於剝奪證人丙○○之行動自由之期間即，
      與證人丙○○自臺北五股返回南寮漁港途中，以毆打、恐
      嚇之方式逼迫證人丙○○在車上簽署面額16萬元之本票1
      張，顯與實情有違。
（四）就丙、一、（二）部分，證人乙○○於本院審理中證稱：
      「我曾經在湖口的中正路經營店面，我哥哥是負責人，我
      是店長。我有出面向自稱『小陳』之人的地下錢莊借款過
      ，『小陳』就是在庭的被告戊○○，但我從來沒看過丁○○。除了『小陳』之外，我也向另外2 家分別自稱『伍小
      弟』、『張先生』的地下錢莊借款過，『小陳』已經是第
      3 間。93年9 月10日那天出事情，是別家錢莊的人來找我
      們麻煩，我人本來是在湖口的店內，他們在店裡面鬧了很
      久，別家錢莊來鬧事與『小陳』沒有關係。這段期間戊○○剛好開車從這邊經過，打電話過來找我，如果那2 間沒
      有來找我麻煩，戊○○應該是找我要錢。那2 家地下錢莊
      在我店裡鬧的時候，戊○○有打2 通電話給我，他是怕我
      出事。第3 通電話時，因為我在哭，『小陳』聽到我沒有
      辦法講話，，就帶了1 個小弟過來了，他們是來把我保護
      走的，因為另外2 間的人找麻煩，很殘忍，在店裡面找麻
      煩很可怕，『小陳』他們是來保護我的。當天『小陳』來
      帶我的時候，並沒有給我壓力說要給他錢，他是來趕快保
      護我走的，因為之前我就認識『小陳』，他平常給我們的
      感覺是人還不錯，有2 次繳不出錢還幫我們墊款1 萬多。
      『小陳』到我店裡來找我時，其他地下錢莊的人還在店裡
      ，『小陳』到的時候，他跟另外2 家錢莊的人講事情，『
      小陳』講說我也有欠他們錢要處理，『小陳』也是以債權
      人的名義跟他們談，希望把我帶到別的地方去處理我們債
      務的問題，原本另外2 家的人不買他的帳，但後來因為那
      2 家錢莊的人逼我寫下我娘家的地址，他們根據地址找到
      我娘家，經由電話聯絡，決定去我娘家要錢，因此他們才
      離開，他們一離開，小陳就趕快把我帶走。當時我很害怕
      ，『小陳』也跟我說現在要趕快走，他說我不知道社會險
      惡，『小陳』說他們是很可怕的。當時我是坐『小陳』的
      車，他問我要處理事情可以去什麼地方，他看到那些人找
      我麻煩，我想應該是找一個地方要我趕快打電話調錢。我
      就告訴他到楊梅的『儷景汽車賓館』。從湖口到楊梅的路
      途當中，我有打電話給我的女兒，因為我不曾這樣離開過
      她。在湖口到楊梅這段路途的車上，沒有提到如何還款的
      問題，最重要的是問我哪邊可以過夜，『小陳』認為我要
      打電話調錢，因為事情出的還蠻大的，他的意思是說找個
      地方處理事情，打電話調錢。我們到旅館時已經半夜了，
      我到旅館後有一直打電話調錢，到第2 天晚上8 點多我才
      回家，因為我在電話裡聽家人說已經把事情處理好，當天
      好像每一家都有先還一些，後來又約時間還掉，當天『小
      陳』來店裡帶我出去時，我已經沒有按時繳利息跟還款，
      3 家地下錢莊都有欠錢，欠『小陳』的最後那次真的還不
      出來，應該有10幾萬，最後是將原本積欠小陳的57萬，連
      同利息總共是62萬付給『小陳』。在汽車旅館的期間我一
      直在打電話調錢，但是我中間還有出去1 次，買東西送回
      我家給我的孩子吃，是『小陳』開車載我去便利商店買。
      後來是『小陳』載我離開旅館的，他說『你們家人好像有
      調到錢了，事情已經處理了，妳可以回去了，不會有危險
      了』。我回家的時候，另外2 家錢莊的人還在，「小陳」
      有把我帶回去，放我到門口，『小陳』有跟另外2 間錢莊
      的人見到面，而且另外2 間的人想打他，我覺得他們是生
      氣『小陳』把我帶走，因為他們原本在我店裡鬧的很厲害
      。在旅館的這段期間，戊○○沒有對我說比較重的話，他
      還說他賽鴿輸錢了，不然如果他有錢也會幫我一下，因為
      另外2 間他們的態度不好。『小陳』問我有沒有別的朋友
      可以幫忙趕快調錢，因為那2 間會找我麻煩，他們很兇狠
      ，所以『小陳』叫我趕快調錢處理。這段期間『小陳』並
      沒有對我口出惡言，也沒有限制我的行動，只有鼓勵我趕
      快調錢，沒有對我有任何不法的行為。93年9 月13日警詢
      筆錄記載『期間小陳與別人電話交談說：如果我不還錢的
      話，就要把我斷手斷腳，我聽到這些話心中非常的恐懼，
      害怕被他們殺害做掉』，這是指那個時候另外2 間錢莊的
      人打我電話要找我，問我在哪裡，我沒有告訴他們我在哪
      裡，他們有叫『小陳』聽電話，我就把電話拿給『小陳』
      ，『小陳』電話掛掉後說他很擔心，『小陳』說他們在我
      家，如果我報警的話，他們那些人就威脅『小陳』說要把
      我家放火燒掉，這是第1 通電話。第2 通打過來還是問我
      在哪裡，我沒有跟他們講，他們又叫『小陳』聽，『小陳
      』就跟我講說，他們威脅說沒有解決的話，或報警的話，
      就叫『小陳』把我的腿打斷，沒有說斷手斷腳，從那個時
      候開始我很害怕。『小陳』說他聽到對方說要把我腿打斷
      ，『小陳』是轉述這個話，他也很擔心。我沒有怕『小陳
      』，我是怕『小陳』糊塗，我怕他們這樣交待，『小陳』
      就糊塗把我殺掉。警詢筆錄記載『小陳要我幫他按摩肩膀
      ，我因為心理害怕只好幫他按摩』，那種害怕是不同的，
      至於按摩肩膀，是因為『小陳』受過傷，他那時候也為了
      我的事非常煩，他躺在床上，我一直坐在沙發上，我從來
      沒有靠近床。『小陳』說這邊很痛，妳幫我按摩一下，他
      說我太緊張了，然後他跟我聊聊天讓我放鬆一下，跟我說
      他怎麼受傷的，叫我幫她推拿，不是按摩。那個怕是不同
      的怕，我是怕因為他是男人，我跟他又不熟，怕按摩後會
      發生什麼事，不是怕生命威脅的那種害怕。我今天在庭所
      看到的戊○○，確實就是當天帶我到汽車旅館的『小陳』
      ，也是戊○○借錢給我，向我收取利息，第26頁10月21日
      的警詢筆錄記載，警方提示陳錦廷的口卡，問我是不是向
      他借貸，我回答說就是他沒錯，但我借錢的對象『小陳』
      確實是今日在庭的戊○○，警詢中我所指認的『陳錦廷』
      與在庭被告戊○○如果是不一樣的，那我肯定是指認錯誤
      。」等語甚詳。揆諸上開證人乙○○所證，乙○○於案發
      當時係遭受另2 家地下錢莊之人催逼討債，因覺可受被告
      戊○○之保護，始自願搭乘被告戊○○之車輛前往「儷景
      汽車賓館」。其後證人乙○○在汽車旅館內以電話調借款
      項之舉，並非出於被告戊○○之要求、恐嚇或脅迫，過程
      中證人乙○○亦未遭被告戊○○限制行動自由，而係乙○○自身為調借款項及避免再遭另2 家地下錢莊索債，故出
      於己意與被告戊○○一同留於「儷景汽車賓館」內。另證
      人乙○○復對警詢筆錄記載內容與其於本院審理中證述情
      節有所出入之緣由詳加說明解釋，且於本院審理中迭次就
      受被告戊○○之保護離開表達感激之意，嗣並庭呈手寫信
      函一份以強調上情，是證人乙○○上開本院審理中所證情
      節，堪信為真。是證人乙○○既係出於自由意志而同意搭
      乘被告戊○○之車輛前往「儷景汽車賓館」，並留於汽車
      旅館內以便調借款項，被告戊○○全程實均無任何以私行
      拘禁或其他方法剝奪證人乙○○行動自由之情事，公訴意
      旨認被告戊○○此部分涉犯刑法第302 條第1 項剝奪他人
      行動自由罪云云，顯失所據。再者，本件證人乙○○另就
      其未曾見過丁○○，在庭之被告戊○○即為放款與乙○○
      ，並向乙○○收取利息之人一節，證述明確，又本案復查
      無其他積極證據足證被告丁○○就上開被告戊○○以顯不
      相當之重利借款與證人乙○○之行為，與被告戊○○有何
      犯意聯絡或行為分擔之情事，是亦無從被告丁○○有何此
      部分重利犯行。
四、綜上所述，公訴人所提出之證據尚無足證明被告戊○○、丁○○有何前開常業重利、剝奪他人行動自由之犯行。此外，
    本院復查無其他積極證據足資證明被告戊○○、丁○○確有
    公訴人所指上開之犯行，揆諸首揭法條、判例要旨及說明，
    此部分核屬不能證明被告戊○○、丁○○犯罪。惟公訴人認
    被告戊○○、丁○○此部分如成立犯罪，與前開經本院認定
    成立之重利罪分別具實質上一罪及牽連犯之裁判上一罪關係
    ，爰不另為無罪之諭知。
據上論斷，應依刑事訴訟法第229 條第1 項前段、第300 條，修
正後刑法第2 條第1 項前段，刑法第216 條、第210 條、第302
條第1 項、第337 條、第344 條，修正前刑法第28條、第345 條
、第55條、第41條第1 項前段、第38條第1 項第2 款、第3 款，
修正前罰金罰鍰提高標準條例第2 條，中華民國九十六年罪犯減
刑條例第2 條第1 項第3 款、第7 條、第9 條，判決如主文。
本案經檢察官許曉微到庭執行職務。
中    華    民    國    97    年    7     月    31    日
                  刑事第十一庭審判長法  官  蔡榮澤
                                    法  官  魏于傑
                                    法  官  林蕙芳
以上正本證明與原本無異。
如不服本判決，應於判決送達後10日內向本院提出上訴狀（應附
繕本），其未敘述上訴理由者，應於上訴期間屆滿後20日內補提
理由書狀於本院，上訴於臺灣高等法院。
                              書記官  郭玉芬
中    華    民    國    97    年    7     月    31    日
附錄論罪科刑法條依據：
中華民國刑法第210條
偽造、變造私文書，足以生損害於公眾或他人者，處 5 年以下有
期徒刑。
中華民國刑法第216條
行使第 210 條至第 215 條之文書者，依偽造、變造文書或登載
不實事項或使登載不實事項之規定處斷。
中華民國刑法第302條
私行拘禁或以其他非法方法，剝奪人之行動自由者，處 5 年以下
有期徒刑、拘役或 3 百元以下罰金。
因而致人於死者，處無期徒刑或 7 年以上有期徒刑，致重傷者，
處 3 年以上 10 年以下有期徒刑。
第 1 項之未遂犯罰之。
中華民國刑法第337條
意圖為自己或第三人不法之所有，而侵占遺失物、漂流物或其他
離本人所持有之物者，處 5 百元以下罰金。
中華民國刑法第344條
乘他人急迫、輕率或無經驗貸以金錢或其他物品，而取得與原本
顯不相當之重利者，處1 年以下有期徒刑、拘役或科或併科1千
元以下罰金。
附表一：
┌──┬───┬──────┬──────┬─────┐
│編號│借款人│借款時間及地│接洽借款之人│借款金額及│
│    │      │點          │            │利息（新臺│
│    │      │            │            │幣）      │
├──┼───┼──────┼──────┼─────┤
│ 一 │丙○○│92年11月11日│綽號「小陳」│借款2 萬元│
│    │      │，在新竹市東│之戊○○。  │，以10日為│
│    │      │大路3 段附近│            │1 期，每期│
│    │      │            │            │利息3,000 │
│    │      │            │            │元（即月息│
│    │      │            │            │45 分） 。│
│    │      │            │            │並提供身分│
│    │      │            │            │證正本、借│
│    │      │            │            │據及本票為│
│    │      │            │            │質。嗣共給│
│    │      │            │            │付7 期利息│
│    │      │            │            │10萬元。  │
├──┼───┼──────┼──────┼─────┤
│ 二 │子○○│於93年3 月19│綽號「小陳」│借款2 次，│
│    │      │日，在竹東榮│之戊○○。姜│第1 次借35│
│    │      │民醫院前（撥│禮貴及姜禮雄│萬元，以15│
│    │      │打小額借貸廣│曾於93年10月│日為1 期，│
│    │      │告紙上電話  │11日上午6 時│每期利息7 │
│    │      │000000000 聯│許，至子○○│萬元（即月│
│    │      │繫借貸事宜）│住處催討債務│息40分）；│
│    │      │            │並毆打子○○│第2 次借10│
│    │      │            │之子丑○○成│萬元，以15│
│    │      │            │傷（所涉傷害│日為1 期，│
│    │      │            │部分已逾告訴│每期利息4 │
│    │      │            │期間而另為不│萬元（即月│
│    │      │            │起訴處分）。│息80分。並│
│    │      │            │            │提供身分證│
│    │      │            │            │影本、借據│
│    │      │            │            │及本票為質│
│    │      │            │            │。嗣共給付│
│    │      │            │            │2 期利息共│
│    │      │            │            │18萬元。  │
├──┼───┼──────┼──────┼─────┤
│ 三 │辛○○│93年3 月間，│綽號「小陳」│借款5 萬元│
│    │      │在其位於新竹│之戊○○。  │，以10日為│
│    │      │縣竹東鎮世界│            │1 期，每期│
│    │      │街71巷6 號4 │            │利息7,000 │
│    │      │樓住處      │            │元（即月息│
│    │      │            │            │42 分） 。│
│    │      │            │            │並提供身分│
│    │      │            │            │證正本、借│
│    │      │            │            │據及本票為│
│    │      │            │            │質。嗣共給│
│    │      │            │            │付約8 、9 │
│    │      │            │            │萬元利息。│
├──┼───┼──────┼──────┼─────┤
│ 四 │乙○○│94年4 月14日│綽號「小陳」│先後借款10│
│    │      │起，在臺灣地│之戊○○。  │2 萬元，以│
│    │      │區某不詳處所│            │10日為1 期│
│    │      │            │            │，每10萬元│
│    │      │            │            │每期45,000│
│    │      │            │            │元利息。並│
│    │      │            │            │借據、本票│
│    │      │            │            │為質。至93│
│    │      │            │            │年9 月10日│
│    │      │            │            │止前已給付│
│    │      │            │            │利息250 萬│
│    │      │            │            │元。      │
├──┼───┼──────┼──────┼─────┤
│ 五 │癸○○│93年10月初，│綽號「小陳」│借款1 萬元│
│    │      │在其位於新竹│之戊○○。  │，每10日為│
│    │      │縣竹北市三民│            │1 期，每期│
│    │      │路361 巷2 弄│            │利息2,000 │
│    │      │5 號住處    │            │元（即月息│
│    │      │            │            │61 分） 。│
│    │      ├──────┼──────┼─────┤
│    │      │93年10月底，│同上。      │借款3 萬元│
│    │      │在上開住處  │            │，每10日為│
│    │      │            │            │1 期，每期│
│    │      │            │            │利息4,500 │
│    │      │            │            │元（即月息│
│    │      │            │            │45 分） 。│
├──┼───┼──────┼──────┼─────┤
│ 六 │己○○│93年2 月25日│綽號「小陳」│借款2 萬元│
│    │      │，在其位於新│之戊○○。  │，以10日為│
│    │      │竹縣芎林鄉文│            │1 期，每期│
│    │      │山路42 巷21 │            │利息1,500 │
│    │      │弄35號住處  │            │元（即月息│
│    │      │            │            │22分）。並│
│    │      │            │            │提供身分證│
│    │      │            │            │正本、護照│
│    │      │            │            │、借據、本│
│    │      │            │            │票為質。  │
├──┼───┼──────┼──────┼─────┤
│ 七 │甲○○│93年11月中旬│綽號「小陳」│第1 次借款│
│    │      │，在新竹縣關│之戊○○。  │3 萬元，第│
│    │      │西鎮關西天主│            │2 次借款6 │
│    │      │堂對面      │            │萬元，以10│
│    │      │            │            │日為1 期，│
│    │      │            │            │每期利息共│
│    │      │            │            │22,500元（│
│    │      │            │            │即月息75分│
│    │      │            │            │）。並提供│
│    │      │            │            │身分證正本│
│    │      │            │            │、借據及本│
│    │      │            │            │票為質。嗣│
│    │      │            │            │共給付4 期│
│    │      │            │            │利息約8萬 │
│    │      │            │            │元。      │
├──┼───┼──────┼──────┼─────┤
│ 八 │壬○○│93年10月間，│綽號「小陳」│借款2 萬元│
│    │      │在其位於新竹│之戊○○。期│，以10日為│
│    │      │縣竹東鎮仁愛│禮貴及丁○○│1 期，每期│
│    │      │路410 號住處│均同去向湯士│利息4,000 │
│    │      │（撥打小額借│沐催討借款利│元（即月息│
│    │      │貸廣告紙上電│息及收款。  │60 分） 。│
│    │      │話000000000 │            │並提供身分│
│    │      │聯繫借貸事宜│            │證正本、借│
│    │      │）          │            │據及本票為│
│    │      │            │            │質。嗣共給│
│    │      │            │            │付3 期利息│
│    │      │            │            │共12,000元│
│    │      │            │            │，最後1 次│
│    │      │            │            │連本金利息│
│    │      │            │            │給付26,000│
│    │      │            │            │元。      │
└──┴───┴──────┴──────┴─────┘
附表二：
┌──┬───┬──────┬──────┬─────┐
│編號│借款人│借款時間及地│接洽借款之人│借款金額及│
│    │      │點          │            │利息（新臺│
│    │      │            │            │幣）      │
├──┼───┼──────┼──────┼─────┤
│ 一 │庚○○│93年4 月18日│綽號「英雄」│借款3 萬元│
│    │      │，在桃園縣平│之丁○○。  │，以10日為│
│    │      │鎮市某處    │            │1 期，每期│
│    │      │            │            │利息4,500 │
│    │      │            │            │元（即月息│
│    │      │            │            │45分）。並│
│    │      │            │            │提供身分證│
│    │      │            │            │正本、借據│
│    │      │            │            │、本票為質│
│    │      │            │            │。嗣共給付│
│    │      │            │            │4 期利息約│
│    │      │            │            │18,000元。│
└──┴───┴──────┴──────┴─────┘
附表三：
┌──┬───────┬──┬────────────┐
│編號│物品名稱      │數量│備註                    │
├──┼───────┼──┼────────────┤
│ 一 │遠傳電信公司預│1張 │被告戊○○所有供其犯事實│
│    │付卡門號申請書│    │欄一所示犯行所用之物    │
│    │顧客留存聯    │    │                        │
└──┴───────┴──┴────────────┘
附表四：
┌──┬───────┬───────┬───────┐
│編號│              │扣得地點      │備註          │
├──┼───────┼───────┼───────┤
│ 一 │帳冊1 本      │被告戊○○住處│被告戊○○所有│
├──┼───────┤臥房          │供其犯本件常業│
│ 二 │借據30張      │              │重利犯行所用之│
├──┼───────┤              │物            │
│ 三 │信封12張      │              │              │
├──┼───────┤              │              │
│ 四 │借款人資料40張│              │              │
├──┼───────┤              │              │
│ 五 │戶籍謄本5 張  │              │              │
├──┼───────┤              │              │
│ 六 │收款明細表19張│              │              │
├──┼───────┤              │              │
│ 七 │收款日程表9 張│              │              │
├──┼───────┤              │              │
│ 八 │戊○○所有存摺│              │              │
│    │2 本          │              │              │
├──┼───────┼───────┼───────┤
│ 九 │本票32張      │同上          │被告戊○○所有│
│    │              │              │犯本件常業重利│
│    │              │              │犯行所得之物  │
│    │              │              │              │
├──┼───────┼───────┼───────┤
│ 十 │空白商業本票2 │同上          │被告戊○○所有│
│    │本            │              │預備供其犯本件│
│    │              │              │常業重利犯行所│
│    │              │              │用之物        │
├──┼───────┼───────┼───────┤
│ 十 │借款人收款日程│被告戊○○住處│被告戊○○所有│
│    │2 本          │供被告丁○○借│供其犯本件常業│
│    │              │住使用之臥房  │重利犯行所用之│
├──┼───────┤              │物            │
│十二│借款人資料22張│              │              │
├──┼───────┼───────┼───────┤
│十五│身分證影本2張 │同上          │被告戊○○所有│
│    │              │              │犯本件常業重利│
│    │              │              │犯行所得之物  │
├──┼───────┼───────┼───────┤
│十一│借款貼紙72張  │同上          │被告戊○○所有│
├──┼───────┤              │預備供其犯本件│
│十三│空白借據70張  │              │常業重利犯行所│
├──┼───────┤              │用之物        │
│十四│空白借款人表  │              │              │
│    │100 張        │              │              │
└──┴───────┴───────┴───────┘
附表五：
┌──┬───────────┬───────────┐
│編號│扣案物名稱            │備註                  │
├──┼───────────┼───────────┤
│ 一 │配用門號0000000000號、│被告戊○○所有供其犯本│
│    │門號0000000000號、門號│件常業重利犯行所用之物│
│    │0000 000000 號之行動電│                      │
│    │話共3 支（含SIM 卡共3 │                      │
│    │張）                  │                      │
│    │                      │                      │
└──┴───────────┴───────────┘


司法院資訊處製作；財團法人民間司法改革基金會備份。
